臺灣嘉義地方法院民事判決　　　　　　　 94年度訴字第183號
原　　　告　丁○○
被　　　告　甲○○○
兼 上一 人
訴訟代理人　乙○○
被　　　告　丙○○
上列當事人間請求拆屋還地事件，經本院於九十四年十二月二十
二日言詞辯論終結，判決如下：
    主  文
被告應將坐落嘉義縣新港鄉○○段二五二之一三地號土地上如附
圖所示編號一部分面積○‧○○二七五六公頃地上建物拆除，將
土地交還原告。
訴訟費用由被告負擔。
    事實及理由
一、被告丙○○經合法通知，未於言詞辯論期日到場，核無民事
    訴訟法第第三百八十六條所列各款情形，爰依原告之聲請，
    由其一造辯論而為判決。
二、本件原告起訴時僅列被告甲○○○為被告，嗣經被告甲○○○抗辯系爭建物為其夫所有並由乙○○及丙○○繼承，現為
    被告三人共同居住等情後，追加被告乙○○、丙○○為當事
    人，被告並無異議而為言詞辯論，核與民事訴訟法第二百五
    十六條第一項第二款規定相符，應予准許。
三、原告起訴主張：原告經由鈞院九十二年度執毅字第一五五四
    一號拍賣取得新港鄉○○段二五二之一三地號土地，被告所
    有於上開土地上如附圖所示之建物無權占用原告土地，爰依
    民法第七百六十七條規定，請求被告拆屋還地。並聲明如主
    文第一項所示。
四、被告甲○○○、乙○○則以：被告現居住之嘉義縣新港鄉古
    民村九鄰一五二號建物，並非九十二年度執毅字第一五五四
    一號經拍賣之不動產，系爭建物由被告甲○○○於民國五十
    年間與訴外人林榮藏（已歿）婚後即居住迄今，係由林榮藏
    之父林繼增為原始起造人之建物，嗣由被告丙○○及乙○○
    繼承。系爭建物所坐落之嘉義縣新港鄉○○段二五二之六、
    二五二之一三地號土地，於九十一年十月二十三日共有物分
    割前為共有狀態，雖與拍賣建物門牌號碼相同，惟兩戶建物
    各有獨立水電、稅籍資料及獨立之出入門戶，其中一戶原屬
    訴外人林志松所有，經原告拍賣取得，另一戶則為被告丙○○及乙○○所有，不屬拍賣範圍。原告係於九十三年十一月
    一日始由拍賣取得同段二五二之一三地號土地所有權，依民
    法第九百四十三條、九百四十四條及九百五十二條規定，被
    告為善意占有，應受法律保護等語，資為抗辯。並答辯聲明
    ：原告之訴駁回。
五、被告丙○○未於言詞辯論期日到場，亦未提出書狀作何聲明
    或陳述。
六、原告主張其係由拍賣取得上開土地所有權，被告所有未為保
    存登記之系爭建物坐落於上開土地之事實，業據其提出照片
    一幀、土地所有權狀、本院九十二年執毅字第一五五四一號
    執行通知書影本各一份為證，被告對此亦不爭執，並經本院
    調取上開執行卷宗核閱屬實，並經本院至現場履勘，由嘉義
    縣大林地政事務所製作如附圖所示複丈成果圖一份可稽，原
    告上開主張堪信為真實；被告抗辯系爭建物由訴外人林繼曾
    為起造人申請核發使用執照所興建，且由被告繼承使用系爭
    建物乙節，業據提出系爭建物之嘉義縣政府建設局建造執照
    、使用執照申請書、林繼曾及林榮藏提出之修建證申請書及
    切結書影本各一份、及戶籍謄本三份為證，原告對此亦不爭
    執，被告抗辯系爭建物非拍賣範圍，為被告繼承使用之事實
    ，亦堪採信。
七、原告主張被告無權占用其拍賣取得之土地，此為被告否認，
    抗辯稱：系爭建物為被告丙○○、乙○○所有，與被告林何
    方鳩同住該戶，由被告乙○○、丙○○之祖父林繼曾為原始
    起造人，現由被告乙○○、丙○○繼承，並非原告拍賣取得
    範圍，非無權占有等語。是以本件爭點在於：被告所有及使
    用之系爭建物，坐落於原告所有土地上，是否屬於無權占有
    。經查：
  (一)系爭建物坐落之新港鄉○○段二五二之一三地號及二五二之
    一三地號係分割自同段二五二地號，而二五二地號於原所有
    人林繼曾過世後，由被告丙○○、乙○○及訴外人林志松等
    人繼承後，於九十年間調解分割，由被告丙○○、乙○○取
    得永祿段二五二之六地號土地，由訴外人林志松取得自二五
    二之六地號分割之二五二之一三號土地，及各別取得同為「
    嘉義縣新港鄉古民村九鄰古民一五二號」門牌號碼之建物各
    一戶，嗣因訴外人林志松積欠票款，經債權人行使抵押權由
    本院強制執行拍賣，由原告拍賣取得林志松所有之二五二之
    一三地號土地及坐落其上之「嘉義縣新港鄉古民村九鄰古民
    一五二號」建物一棟，惟不包括原即坐落於拍賣土地上，同
    為「嘉義縣新港鄉古民村九鄰古民一五二號」，由被告所有
    並使用之建物等情，業經被告提出土記登記謄本、嘉義縣大
    林地政事務所審查異動索引資料在卷可佐，並經本院調取上
    開執行卷宗核閱屬實。是以在原告拍賣取得上開二五二之一
    三地號土地時，系爭建物即為被告丙○○及乙○○所有，並
    由被告占有使用，土地及其土地上之系爭建築物並非同屬於
    一人所有。
  (二)按土地及其土地上之建築物，同屬於一人所有，而僅以土地
    或僅以建築物為抵押者，於抵押物拍賣時，視為已有地上權
    之設定，其地租由當事人協議定之，協議不諧時，得聲請法
    院定之。土地及其土地上之建築物，同屬於一人所有，而以
    土地及建築物為抵押者，如經拍賣，其土地與建築物之拍定
    人各異時，適用前項之規定，民法第八百七十六條定有明文
    。此亦即學說上所稱之法定地上權。而法定地上權之發生，
    需具備下列要件：(1)須土地及建築物同屬於一人所有，(2)設
    定抵押權時，建築物須已存在，(3)須以土地或建築物為抵押
    ，或以兩者同為抵押，(4)須拍賣而實行抵押權，(5)拍賣結果
    致土地及建築物各異所有人。經查被告所有及使用之系爭建
    物並不符合土地及建物同屬一人所有之要件，自難認有法定
    地上權存在。被告雖提出林繼曾為原始起造人之相關文件抗
    辯係繼承取得所有，而得使用系爭土地，惟被告就系爭土地
    占有是否有正當權源，應就現所有人而言，其與現所有人前
    手間之約定並無拘束現所有人之效力，被告既無其他合法占
    有系爭土地之權源，自屬無權占有。被告抗辯為繼承善意占
    有云云，不足採信。
八、綜上被告占有系爭如附圖所示土地，既無占有之合法權源，
    則原告依民法第七百六十七條所有物返還請求權之法律關係
    ，請求被告拆屋還地，為有理由，應予准許。
九、本件為判決之基礎已臻明確，兩造其餘主張陳述核與判決結
    果無影響，爰不予逐一論述，附此敘明。
十、據上論結，本件原告之訴為理由，依民事訴訟法第七十八條
    ，判決如主文。
中　　華　　民　　國　　94　　年　　12　　月　　30　　日
                  民事第一庭  法  官  陳端宜
上為正本係照原本作成。
如對本判決上訴，須於判決送達後20日內向本院提出上訴狀。
中　　華　　民　　國　　94　　年　　12　　月　　30　　日
                              書記官  洪麗惠
